【裁判字號】    97,台上,4159
【裁判日期】    970828
【裁判案由】    貪污
【裁判全文】
最高法院刑事判決            九十七年度台上字第四一五九號
上  訴  人  台灣高等法院台南分院檢察署檢察官
被      告  甲○○
選任辯護人  林金宗律師
上列上訴人因被告貪污案件，不服台灣高等法院台南分院中華民
國九十七年五月二十八日第二審更審判決（九十六年度重上更(三)
字第四三○號，起訴案號：台灣台南地方法院檢察署八十九年度
偵字第五九四四、九五六四號，九十年度偵緝字第六八六號），
提起上訴，本院判決如下：
    主  文
原判決撤銷，發回台灣高等法院台南分院。
    理  由
本件原判決以公訴意旨指訴被告甲○○有如起訴書犯罪事實欄第
一段所記載之犯行，認其涉犯貪污治罪條例第六條第一項第四款
之公務員圖利罪嫌。然經審理結果，認為不能證明被告犯罪，因
而維持第一審諭知被告此部分無罪之判決，而駁回檢察官在第二
審之上訴；固非無見。
惟查：審理事實之法院對於被告有利及不利之證據，應一律注意
詳為調查，綜合全案證據資料，本於經驗法則以定其取捨，並將
取捨證據及得心證之理由於判決內詳為說明。故證據雖已調查，
但若尚有其他必要部分並未調查，致事實仍有疑竇而未臻明白者
，即與未經調查無異，如遽行判決，仍難謂無應於審判期日調查
之證據而未予調查之違法。依都市計畫法第十七條、都市計畫法
台灣省施行細則第二條之一、建築法第四十八條、台灣省建築管
理規則第二條、第四條等法規之規定，位於主要計畫已公告地區
之土地，於該地區細部計畫公布前，主管機關原則上不得指定建
築線，發給建築執照興建房屋，以免牴觸細部計畫之規劃，而造
成困擾。但為避免主要計畫公布後，細部計畫因行政機關延宕公
布，致使該地區土地所有權人之權益長期受到限制而受損過鉅，
都市計畫法第十七條第二項設有但書規定，允許主管機關於主要
計畫已公告二年以上，而細部計畫尚未公布之地區，在「能確定
建築線」或「主要公共設施已照主要計畫興建完成」之情形下，
得以指定建築線，發給建築執照興建房屋。又內政部民國九十一
年十二月二十三日台內營字第○九一○○八三八二二號函示：(1)
、台灣省政府八十五年九月十三日府法四字第七五五一一號令修
正發布之都市計畫法台灣省施行細則第二條之一有關「本法第十
七條第二項但書所稱之能確定建築線，係指該計畫區已依有關法
令規定豎立樁誌，而能確定建築線者而言」之規定，其訂定目的
，係就都市計畫法第十七條第二項但書所稱「能確定建築線」一
詞作補充規定。上開規定所稱「已依有關法令規定豎立樁誌」，
主要係指依都市計畫樁測定及管理辦法規定豎立樁誌而言。惟如
依其他法令規定豎立樁誌，亦能據以指定建築線者，亦應含括。
(2)、都市計畫法第十七條第二項但書規定所稱「能確定建築線」
之具體適用條件，除依前開都市計畫法台灣省施行細則規定，於
依有關法令豎立樁誌後，據以確定建築線外，實務作業上亦有依
建築法第四十八條第二項及直轄市、縣（市）建築管理規則相關
規定，依據「現有巷道」指示建築線之情形，有上開函文影本一
份附卷可稽（見一審卷(二)第一五三至一五四頁）。而台灣省建築
管理規則第二條第一項規定：「建築基地面臨計畫道路、廣場、
市區道路○○路或合於本規則規定之現有巷道者，得申請指定建
築線。」；同規則第四條第一項規定：「本規則所稱現有巷道包
括左列情形：一、供公眾通行、具有公用地役關係之巷道。二、
私設通路經土地所有權人出具供公眾通行同意書或捐獻土地為道
路使用，經依法完成土地移轉登記手續者。三、本法七十三年十
一月七日修正公布前，曾指定建築線之現有巷道，經縣市主管機
關認定無礙公共安全、公共衛生、公共交通及市容觀瞻者」。同
條第二項規定：「前項第一款所稱供公眾通行之巷道，應由縣市
主管機關就其寬度、使用性質、使用期間、通行情形及公益上需
要認定之。」（見一審卷(一)第二二○頁）。故依內政部上開函示
意旨，主管機關依「現有巷道」指定建築線者，仍應符合台灣省
建築管理規則（下稱上開規則或該規則）第二條及第四條之規定
，並非所有「現有巷道」（即既有巷道）均得據以指定建築線。
而觀之上開規則第二條及第四條之規定，其第二條所稱「現有巷
道」，必須具備該規則第四條第一項所列舉之上述三款情形之一
之要件，始足以當之；而其中第一款所稱「供公眾通行之巷道」
，除須具有公用地役之關係外，並應由縣市主管機關就其寬度、
使用性質、使用期間、通行情形及公益上需要依法定程序加以認
定，並非可由地主或其他人自行認定。本件原法院前審判決以被
告對於原判決附表一編號１、８、９、１７所示土地申請指定建
築線之申請案件予以核准，係以上開土地所面臨之道路均為「現
有巷道」，並採信證人郭學書證稱：上開土地所面臨之「現有巷
道」均符合上開規則第二條及第四條所規定之現有巷道等語，而
為有利於被告之認定。惟該證人僅以上開土地所面臨之巷道已有
路名或已編定門牌或已具備公共通行之條件，即認為符合上開規
則第二條、第四條所稱之「現有巷道」，並未進一步說明上揭巷
道究竟符合該規則第四條第一項所列舉三款情形中之何一款情形
？若屬於其中第一款所稱之「供公眾通行之巷道」，則該等巷道
是否具有公用地役關係？是否業經台南市政府依規定就其寬度、
使用性質、使用期間、通行情形及公益上需要加以認定？則上述
土地所面臨之巷道是否屬於該規則第二條所稱之「現有巷道」仍
有未明；本院前次發回意旨乃指明上述疑點仍有調查釐清之必要
。原審本次判決雖依據台南市政府九十七年一月三十一日南市都
計字第○九七一六五○一九五○號函，認為上述四筆土地所面臨
之道路均為「計畫道路」，因認被告核准指定建築線，符合上開
規則第二條第一項之規定，而為其有利之認定（見原判決第二十
四頁倒數第十一行至倒數第三行）。然原判決認定上述四筆土地
所面臨之道路均屬同上規則所稱之「計畫道路」一節，核與證人
郭學書於原法院前審證稱：上述四筆土地所面臨之道路即台南市
○○路○段、國安街及海佃路二段三○七巷，均屬於台灣省建築
管理規則第二條第一項所稱之「現有巷道」等語不符（見原審上
更(二)卷第二一四至二一六頁）。且本件之所以引發被告就上述土
地核准指定建築線違法之疑義，其起因即在於該等土地雖位於主
要都市計畫之台南市安南區第四期發展區內，但當時區域細部計
畫草案尚未經主管機關核定公告實施，屬禁建地區，原則上須俟
區域細部計畫核定公布實施後，始得申請指定建築線使用。若當
時上述四筆土地所面臨之道路均屬主管機關核定公布實施區域細
部計畫範圍內之「計畫道路」，而非屬尚有爭議之「現有巷道」
，則被告予以核准，既符合台灣省建築管理規則第二條第一項之
規定，又何致於發生違法之疑義？況台南市政府上開函文雖說明
：原判決附表一編號１所示之土地（即海東段八九、九十、九十
之一地號土地及安中段一九一、一九二、一九二之一地號土地）
面臨道路係屬「海佃路二段東側細部計畫草案」範圍，為計畫道
路。原判決附表一編號８所示之土地（即海尾寮段三九六之二三
二地號土地）面臨道路係屬「擬訂台南市安南區○○○路○段西
側地區）細部計畫草案」範圍，為計畫道路。原判決附表一編號
９所示之土地（即海前段三八○、三八一、三八二、三八五、三
八七地號土地）面臨道路係屬「台南市安南區○○○路兩側地區
）細部計畫草案」範圍，為計畫道路。原判決附表一編號十七所
示之土地（即公親寮段九四地號土地）面臨道路係屬「台南市安
南區（公親寮）細部計畫草案」範圍，為計畫道路等情。但其所
稱上述各該細部計畫均屬「草案」，尚未經主管機關依法核定公
布實施，能否憑此認定上述土地所面臨之道路已屬於台灣省建築
管理規則第二條第一項所稱之「計畫道路」？且其就上述土地所
面臨之道路，僅稱係分屬「海佃路二段東側細部計畫草案」、「
擬訂台南市安南區○○○路○段西側地區）細部計畫草案」、「
台南市安南區○○○路兩側地區）細部計畫草案」及「台南市安
南區（公親寮）細部計畫草案」之範圍云云，並未具體說明上述
土地直接面臨道路之名稱為何？以及上述道路即係「計畫道路」
，抑僅係可通往「計畫道路」，或與「計畫道路」相連接之「現
有巷道」？故上述申請指定建築線之四筆土地是否符合上開規則
第二條第一項所稱之「計畫道路」，仍非全無疑義。究竟台南市
政府前函所稱之前述各該「細部計畫草案」，於被告核准上述四
筆土地指定建築線當時（即八十三年六月十六日至八十六年十月
九日），是否業經主管機關核定公布實施？當時上述四筆土地所
面臨道路之名稱為何？是否均屬於台灣省建築管理規則第二條第
一項所稱之「計畫道路」？抑僅係可通往「計畫道路」，或與「
計畫道路」相連接之「現有巷道」？若屬後者，則上開巷道究竟
符合上開規則第四條第一項所列舉三款情形中之何一款情形？若
屬於其中第一款所稱之「供公眾通行之巷道」，則該等巷道是否
具有公用地役關係？是否業經主管機關依規定就其寬度、使用性
質、使用期間、通行情形及公益上需要加以認定？若是，其認定
之程序或核定之情形如何？以上疑點均與被告有無刑責之認定攸
關，法院基於公平正義之維護，自有依職權加以調查明白之必要
，且屬法院應於審判期日應行調查之事項，原審未就上開疑點詳
加調查釐清，僅憑台南市政府上開函文，遽謂被告核准指定建築
線之上述四筆土地所面臨之道路均係「計畫道路」，而為有利於
被告之認定，其調查未盡之瑕疵依然存在，自難以昭信服。檢察
官上訴意旨指摘原判決不當，為有理由，應認仍有撤銷原判決發
回更審之原因。
據上論結，應依刑事訴訟法第三百九十七條、第四百零一條，判
決如主文。
中    華    民    國  九十七  年    八    月  二十八  日
                      最高法院刑事第九庭
                          審判長法官  洪  文  章
                                法官  王  居  財
                                法官  郭  毓  洲
                                法官  黃  梅  月
                                法官  邱  同  印
      本件正本證明與原本無異
                                      書  記  官
中    華    民    國  九十七  年    九    月    一    日
                                                      Ｅ


司法院資訊處製作；財團法人民間司法改革基金會備份。
